【裁判字號】    89,訴,406
【裁判日期】    890821
【裁判案由】    損害賠償
【裁判全文】
臺灣嘉義地方法院民事判決  八十九年訴字第四○六號
    原      告  戊○○
                丙○○
                丁○○
                己○○
                甲○○
                乙○○
    右  六  人  葉榮棠律師
    共同訴訟代
    理      人
    複  代理人  林春發律師
    被      告  庚○○即陳易.
右當事人間請求損害賠償事件，本院判決如左：
    主    文
被告應給付原告戊○○新台幣柒拾陸萬陸仟捌佰參拾肆元；應給付丙○○新台幣伍拾
萬元；應給付丁○○新台幣伍拾萬元；應給付己○○新台幣伍拾萬元；應給付甲○○
新台幣伍拾貳萬肆仟捌佰玖拾玖元；應給付原告乙○○新台幣伍拾玖萬肆仟玖佰柒拾
壹元，及均自民國八十八年一月二十三日起至清償日止按年息百分之五計算之利息。
原告其餘之訴駁回。
訴訟費用由被告負擔十分之七；餘由原告負擔。
本判決第一項於原告戊○○以新台幣柒萬陸仟元、原告丙○○以新台幣伍萬元、原告
丁○○以新台幣伍萬元；原告己○○以新台幣伍萬元、原告甲○○以新台幣伍萬貳仟
元、原告乙○○以新台幣伍萬玖仟元供擔保後，得假執行。
原告其餘假執行之聲請駁回。
    事    實
甲、原告方面：
  一、聲明：
      （一）被告應給付原告戊○○新台幣（下同）壹佰零貳萬玖仟零壹拾壹元；給
            付原告丙○○、丁○○、己○○各陸拾萬元；給付原告甲○○壹佰壹拾
            伍萬陸仟壹佰肆拾陸元；給付原告乙○○壹佰參拾貳萬捌仟陸佰伍拾捌
            元，並均自起訴狀繕本送達被告之翌日起至清償日止，按週年利率百分
            之五計算之利息。
      （二）訴訟費用由被告負擔。
      （三）原告願供擔保，請准予宣告假執行。
  二、陳述：
      （一）被告庚○○（即陳易駿）於民國（下同）八十七年六月七日上午八時五
            十分許，駕駛車牌號碼ＥＭ－０八二三號自用小客車，自嘉義縣竹崎鄉
            昇平村頂埔九二之六號前倉庫旁之空地駛出欲左轉上坡往頂埔方向行駛
            時，本應注意其車前狀況及左右有無來車，隨時停車之準備，依當時情
            形並無不能注意之情事，竟疏於注意，其左側有由被害人張康麗珠駕駛
            車牌號碼ＬＵＪ－五四○號自頂埔方向下坡行駛而至之機車，小客車之
            車頭前方保險桿遂撞及機車右後側之塑膠置物箱，機車向左滑倒，張康
            麗珠因顱內出血，經送醫急救，延至同日下午十一時三十分不治死亡。
            （證一）
      （二）按不法侵害他人致死者，對於支出殯葬費之人，亦應負損害賠償責任，
            被害人對於第三人負有法定扶養義務者，加害人對於該第三人亦應負損
            害賠償責任。（民法第一九二條）不法侵害他人致死者，被害人之父、
            母、子、女及配偶．．雖非財產上之損害亦得請求（同法第一九四條）
            故原告得請求之金額分別如下：
            １．醫療費用：被害人受傷後經送嘉義基督教醫院急救，費用計七萬九
            千四百二十八元（證三），再轉送秀傳紀念醫院費用計二萬一千三百一
            十二元（證四），合計十萬七百四十元。
            ２．喪葬費：計公墓使用規費一萬二千零五元（證五）、棺木及什費九
            萬八千五十六元（證六）、道士誦經費十一萬元（證七）、擇日堪與費
            八千元（證八）、金紙費一萬四千三百十元（證九）、抬棺工資一萬九
            千二百元（證十）、孝服用毛巾費六千七百元（證十一）、壽餐費六萬
            元（證十二），合計費用三十二萬八千二百七十一元。右二項金額均由
            原告戊○○支出，應由被告負損害賠償責任。
            ３．扶養費之請求：被害人張康麗珠之父甲○○十四年七月廿八日生；
          母乙○○十八年十二月廿九日生（證十三），被害人對其二人負有法定
            扶養義務，依台灣地區簡易生命表，分別尚有餘命九．九八年、十四．
            三四年，以綜合所得稅扶養親屬寬減額每年柒萬元計算，再依霍夫曼計
            算法扣除中間利息，結果得請之金額分別為甲○○為五十五萬六千一百
            四十六元；乙○○七十二萬八千六百五十八元。
            ４．原告戊○○為被害人之配偶；甲○○為其父；乙○○為其母；張
            傑、丁○○、己○○為其子女（證十四）均為至親，因被告之過失致被
            害人死亡，均哀痛逾恆，爰請求精神上之損害賠償各陸拾萬元。
  三、證據：提出：相驗屍體證明書影本、起訴狀影本、收據副本影本、證明單影本
            各乙紙、收據影本十紙、戶籍謄本四份。
乙、被告方面：
  一、聲明：駁回原告之訴。
  二、陳述：對於原告提出之喪葬費及醫藥費收據均無意見，對於本件車禍我並無過
            失。
丙、本院依職權調取本院八十八年度交易字第六號過失傷害刑事案件卷宗。
    理    由
一、本件原告起訴主張被告庚○○（即陳易駿）於八十七年六月七日上午八時五十分
    許，駕駛車牌號碼ＥＭ－０八二三號自用小客車，自嘉義縣竹崎鄉昇平村頂埔九
    二之六號前倉庫旁之空地駛出欲左轉上坡往頂埔方向行駛時，本應注意其車前狀
    況及左右有無來車，隨時停車之準備，依當時情形並無不能注意之情事，竟疏於
    注意，其左側有由被害人張康麗珠駕駛車牌號碼ＬＵＪ－五四○號自頂埔方向下
    坡行駛而至之機車，小客車之車頭前方保險桿遂撞及機車右後側之塑膠置物箱，
    機車向左滑倒，張康麗珠因顱內出血，經送醫急救，延至同日下午十一時三十分
    不治死亡。業經檢察官提起公訴，並經本院八十八年度交易字第十六號判處罪刑
    在案。按不法侵害他人致死者，對於支出殯葬費之人，亦應負損害賠償責任，被
    害人對於第三人負有法定扶養義務者，加害人對於該第三人亦應負損害賠償責任
    ；不法侵害他人致死者，被害人之父、母、子、女及配偶．．雖非財產上之損害
    亦得請求，故原告得請求之金額分別如下：１．醫療費用合計十萬七百四十元；
    ２．喪葬費合計費用三十二萬八千二百七十一元，右二項金額均由原告戊○○支
    出，應由被告負損害賠償責任；３．扶養費之請求：被害人張康麗珠之父甲○○
    十四年七月廿八日生；母乙○○十八年十二月廿九日生，被害人對其二人負有法
    定扶養義務，依台灣地區簡易生命表，分別尚有餘命九．九八年、十四．三四年
    ，以綜合所得稅扶養親屬寬減額每年柒萬元計算，再依霍夫曼計算法扣除中間利
    息，結果得請之金額分別為甲○○為五十五萬六千一百四十六元；乙○○七十二
    萬八千六百五十八元；４．原告戊○○為被害人之配偶；甲○○為其父；乙○○
    為其母；丙○○、丁○○、己○○為其子女均為至親，因被告之過失致被害人死
    亡，均哀痛逾恆，請求精神上之損害賠償各陸拾萬元。爰依侵權行為法律關係，
    請求判決如訴之聲明。
二、被告則以：本件車禍肇事，伊並無過失，希望等刑事部分確定後，再談賠償責任
    問題等語資為抗辯。
三、原告主張被告庚○○於八十七年六月七日上午八時五十分許，駕駛車牌號碼ＥＭ
    －０八二三號自用小客車，自嘉義縣竹崎鄉昇平村頂埔九二之六號前倉庫旁之空
    地駛出欲左轉上坡往頂埔方向行駛時，適有被害人張康麗珠騎乘車牌號碼ＬＵＪ
    －五四○號機車自頂埔方向下坡行駛而至，因機車向左滑倒，張康麗珠因顱內出
    血，經送醫急救，延至同日下午十一時三十分不治死亡之事實，業經檢察官督同
    法醫師相驗屬實，並制有勘驗筆錄、驗斷書及相驗屍體証明書各一紙附於臺灣嘉
    義地方法院檢察署相驗卷可稽，足證原告此部分之主張，堪信為真實。惟原告主
    張本件車禍之發生，被告應負過失之責乙節，則為被告所否認，並以前開情詞置
    辯。是本件首應審究者乃本件車禍肇事之原因為何？茲查：
    （一）據案發當時位於現場之證人廖孫卿銀到庭結證：伊當時聽到「碰」的一聲
    ，就看到二片塑膠片飛起來，飛比一個人高等情明確（見上開刑事卷八十八年四
    月三十訊問筆錄），足見被害人傾倒打滑前應曾發生碰撞。經核被告之小客車車
    前保險桿之高度，與被害人機車右後側置物箱之破裂處高度吻合，右側置物箱破
    裂物產生碎片二面，左側手把及車牌有刮地痕跡，此有勘驗筆錄及照片在卷可稽
    ，適與被害人向左閃避被告小客車，然因閃避不及右側置物箱撞及被告車前保險
    桿，置物箱之塑膠碎片凌空飛起，機車並因而向左傾倒滑行之情形相符。且機車
    若係自行打滑倒地，斷無向左打滑而右側置物箱碎片凌空飛揚之情形發生。又廖
    孫卿銀證稱聽到者為「碰」的一聲，顯為短促一次性之撞擊聲響，亦與打滑倒地
    之持續刮地聲不符。（二）被告雖辯稱其僅進入車內拿取名片，順手發動車子，
    尚欲返回其妹住處，並未開動車子進入馬路云云。然被告停放車輛之空地與其妹
    住宅尚間隔一條馬路，如並未打算立即開動車子，實無刻意再將鑰匙插入方向盤
    鎖孔，發動引擎之必要。是被告所辯僅於找名片時順手發動引擎云云，顯與常情
    不符。（三）被告於案發後第四日（八十七年六月十一日）即向富邦保險股份有
    限公司（下稱富邦保險公司）辦理出險手續，此有富邦保險公司嘉義分公司富嘉
    理字第０一七九號函在卷可按。衡諸常情，如車禍確與被告無關，被告何須申請
    肇事理賠，足見被告明知其有過失，申請理賠用以支付被害人家屬向其求償之打
    算。（四）至於本院委託內政部警政署刑事警察局對被告實施測謊，其結果因被
    告對詢問內容反應不一，而無法鑑判，固有內政部警政署刑事警察局鑑驗通知書
    附卷可考，然此僅表示對於所詢問內容被告之反應真偽不明；況測謊鑑驗結果僅
    足作為認定事實之參考，尚難據此認定被告並未肇事。綜上所述，被告所辯均不
    足採，其就本件車禍之發生確有如上開所述之過失，應堪認定，另被告因本件所
    犯過失致死案件，經檢察官提起公訴後，業經法院判處有期徒刑六月確定乙節，
    亦有本院八十八年度交易字第六號刑事判決一紙在卷可稽，並經本院依職權調閱
    本院八十八年度交易字第六號刑事案件卷宗查明屬實，是原告主張被告就本件車
    禍肇事之發生應負過失之責等語，亦堪採信。
四、按因故意或過失不法侵害他人之權利者，負損害賠償責任；又不法侵害他人致死
    者，對於支出殯葬費之人，亦應負損害賠償責任，被害人對於第三人負有法定扶
    養義務者，加害人對於該第三人亦應負損害賠償責任；另不法侵害他人致死者，
    被害人之父、母、子、女及配偶雖非財產上之損害，亦得請求賠償相當之金額，
    民法第一百八十四條第一項前段、第一百九十二條及第一百九十四條分別定有明
    文。經查：本件原告主張伊等六人分別係被害人張康麗珠之父母、配偶、子女乙
    節，業據原告提出戶籍謄本為証，且為被告所不爭執，是本件依前所述，被告既
    因過失，致不法侵害張康麗珠之生命，則原告本於侵權行為之法律關係，提起本
    件訴訟，請求被告賠償其等醫療費用、殯葬費、扶養費及精神慰藉金等損害，依
    法自屬有據，應予准許，茲應審究者乃原告等人所得請求之數額究以若干為合理
    ，爰就原告二人之各項請求分述如下：
    （一）醫療費部分：原告戊○○主張支出被害人張康麗珠之醫療費用共計支出十
          萬七百四十元，固據其提出嘉義基督教醫院及秀傳紀念醫院收據影本各乙
          紙為證。惟按，保險對象因汽車交通事故，經本保險提供醫療給付者，本
          保險之保險人，得向強制汽車責任保險之保險人代位請求該項給付，全民
          健康保險法第八十二條定有明文。此係關於保險代位之規定，且此規定係
          屬保險法第一百三十條、第一百三十五條準用同法第一百零三條關於健康
          、傷害保險無保險代位規定之特別法，則於有參加全民健康保險之被保險
          人因汽車交通事故，經中央健康保險局支付醫療費用者，自應優先適用本
          條。而所謂之保險代位，其性質並非係一種代位權，而係法定的請求權移
          轉，故如有保險代位之情形，受害人自因其該部分之損害賠償請求權已移
          轉給中央健康保險局，而不得再向加害人請求。是本件原告戊○○提出之
          上開嘉義基督教醫院收據中自理額六千二百零八元；秀傳紀念醫院部份負
          擔金額二千一百三十一元，合計八千三百三十九元，係原告戊○○實際所
          支付，為增加生活上之需要，可請求被告給付外，其餘部分係中央健康保
          險局支付之醫療費用，依上開全民健康保險法第八十二條規定，其請求權
          均已移轉予中央健康保險局，原告自不得再向被告請求給付。從而原告張
          東輝請求被告給付醫療費用八千三百三十九元，於法有據，應予准許，逾
          此部分之請求，即不應准許。
    （二）殯葬費部分：查原告戊○○主張被害人張康麗珠因本件車禍死亡後，伊為
          張康麗珠支出殯葬費共三十二萬六千零七十一元（起訴狀溢載二千二百元
          ，誤為三十二萬八千二百七十一元）乙節，固據原告戊○○提出殯葬費用
          收據十紙為証，且為被告所不爭執，惟查上開費用中除面巾禮盒一萬二千
          一百二十六元、浴巾禮盒九百六十元、面巾三千九百元、拈香手帕五百四
          十元、雙連白面巾二千五百五十元、雙連面巾一千五百元，共計二萬一千
          五百七十六元之殯葬費用，因係收受奠儀之對價及功德壇四萬六千元，非
          屬喪葬儀式所必需之花費，合計六萬七千五百七十六元均應剔除不得請求
          外，其餘費用共計二十五萬八千四百九十五元，經核均與社會一般追終悼
          念儀式相當，且合於民情風俗而有必要，應予准許。是原告戊○○此部分
          之請求，於二十五萬八千四百九十五元之範圍內為有理由，應予准許，逾
          此部分之請求，則屬於法無據，而不應准許。
    （三）扶養費部分：經查，原告甲○○、乙○○，係被害人張康麗珠之父、母，
          分別於十四年、十八年出生，均年屆六、七十餘歲，已無法工作維生，而
          有賴其女張康麗珠之扶養，業據原告提出戶籍謄本一紙為証，且為被告所
          不爭執，足証原告甲○○、乙○○主張被害人張康麗珠對於其等二人負有
          法定扶養義務等語，應堪採信。次查：原告甲○○係於十四年七月二十八
          日出生，原告乙○○係於十八年十二月二十九日出生之事實，業據原告提
          出戶籍謄本為證，是依民國八十六年台灣地區簡易生命表所示，原告康添
          壽已超越臺灣地區人民之男性餘命七十一．一歲，故其得請求者應自八十
          七年六月七日被害人張康麗珠死亡時至本件判決時之扶養年限二．二年，
          原告張葉月之餘命為九．八年（臺灣地區八十六年平均餘命女性為七七．
          八歲）之事實，亦堪認定，從而原告甲○○請求扶養之年限按二．二年計
          算，為有理由，應予准許；原告乙○○請求扶養之年限按九．八年計算，
          亦有理由，逾此範圍之請求，即不應准許。另原告甲○○、乙○○主張應
          按每人每年七萬元計算其等之扶養費，經核亦與八十六年度之綜合所得稅
          扶養親屬寬減額相當，應予准許。是本件依上開原告每人所得請求扶養之
          年限及每人每年請求之扶養金額按七萬元計算，經採霍夫曼式扣除中間利
          息計算後，原告甲○○合計為十四萬九千三百九十四元，年別5%複式霍夫
          曼計算法（第一年不扣除中間利息），其計算式為：[70000*1.00000000
          [70000*1.00000000：此為應受扶養2年之霍夫曼係數）+70000*0.2*（2.0
          0000000-0.00000000）]=149394（小數點以下四捨五入）；原告乙○○合
          計為年別5%複式霍夫曼計算法（第一年不扣除中間利息），其計算式為：
          [70000*7.00000000（此為應受扶養9年之霍夫曼係數）+70000*0.8*（8.0
          0000000-0.00000000）]=569825（小數點以下四捨五入）。原告甲○○、
          乙○○之子女，除張康麗珠外，尚有康盛明、康勝鎰、康勝華、康勝元及
          康妏萱等五人，且均已成年等情，業據原告供述明確，並有戶籍謄本在卷
          可資佐證，則依民法第一千一百十五條第一項第一款直系血親卑親屬之子
          女，皆有扶養父母之義務之規定及兩造均未舉出積極證據，以證明原告康
          添壽、乙○○之六名子女之經濟能力有所差異之情形，則張康麗珠對扶養
          原告甲○○、乙○○部分自僅需負擔六分之一之責任即可，是原告甲○○
          所得請求之扶養費應為二萬四千八百九十九元（即149394÷6＝24899）；
          原告乙○○所得請求之扶養費應為九萬四千九百七十一元（即569825÷6
          ＝94970.83元，元以下四捨五入）。是綜上所述，原告甲○○請求之扶養
          費在二萬四千八百九十九元之範圍內，原告乙○○請求之扶養費在九萬四
          千九百七十一元之範圍內，均為有理由，均應予准許，至其餘逾此部分之
          請求，則均無理由，均不應准許。
    （四）精神慰藉金部分：原告甲○○、乙○○、戊○○、丙○○、丁○○、張美
          芬分別係被害人張康麗珠之父母、夫及子女，有原告提出之戶籍謄本為證
          。原告等人突遭喪女、妻及母之痛，精神必受極大之打擊，本院斟酌兩造
          之身份、地位、經濟及能力等一切情狀，認原告等人均以請求五十萬元之
          神慰藉金方屬公允，是逾此部分之請求均為無理由，均應予駁回。
五、是綜上所述，原告戊○○所得請求賠償之殯葬費為二十五萬八千四百九十五元、
    醫藥費用為八千三百三十九元、精神慰藉金為五十萬元，合計共為七十六萬六千
    八百三十四元；原告甲○○所得請求賠償之扶養費為二萬四千八百九十九元、精
    神慰藉金為五十萬元，合計共為五十二萬四千八百九十九元；原告乙○○所得請
    求賠償之扶養費為九萬四千九百七十一元、精神慰藉金為五十萬元，合計為五十
    九萬四千九百七十一元；原告丙○○、丁○○及己○○等人所得請求之精神慰藉
    金各為五十萬元。從而原告等起訴請求被告庚○○給付如上金額及自起訴狀繕本
    送達翌日即八十八年一月二十三日起算，按年息百分之五計算之利息，為有理由
    ，應予准許，逾此範圍之請求，為無理由，應予駁回。
六、原告均陳明願供擔保，聲請宣告假執行，經核其勝訴部份，核無不合，爰分別酌
    定相當之擔保金額宣告之；其餘假執行之聲請，因訴之駁回而失所附麗，不予准
    許。
七、據上論結，本件原告之訴為一部有理由，一部無理由，依民事訴訟法第七十九條
    但書、第三百九十條第二項判決如主文。
中      華      民      國    八十九    年      八      月    二十一    日
~B臺灣嘉義地方法院民事第一庭
~B    法  官  曾文欣
右正本係照原本作成
如對本判決上訴須於判決送達後廿日內向本院提出上訴狀（應附繕本）
中      華      民      國    八十九    年      八      月    二十一    日
~B    書記官  鄭翔元


司法院資訊處製作；財團法人民間司法改革基金會備份。
